【裁判字號】    93,上更(四),136
【裁判日期】    950502
【裁判案由】    塗銷所有權移轉登記等
【裁判全文】
臺灣高等法院民事判決               93年度上更(四)字第136號
上  訴  人  申○○
            玄○○
            卯○○
            寅○○
            黃奕嵐（原姓名賴黃鳳春）
            黃佳妤（原姓名酉○○）
            辰○○（即黃奕敏之承受訴訟人）
            未○○
            黃豊村
            巳○○（原姓名黃良品）
            丑○○
            Ａ○○
            宙○○
            午○○（兼黃周蜂之承受訴訟人）
            黃○○（兼黃周蜂之承受訴訟人）
            宇○○（兼黃周蜂之承受訴訟人）
            地○○（兼黃周蜂之承受訴訟人）
            天○○（兼黃周蜂之承受訴訟人）
            子○○○（兼黃周蜂之承受訴訟人）
            亥○○（兼黃周蜂之承受訴訟人）
            戌○○（兼黃周蜂之承受訴訟人）
            Ｄ○○（即黃則亮之承受訴訟人）
            Ｃ○○（即黃則亮之承受訴訟人）
            Ｂ○○（即黃則亮之承受訴訟人）
共      同
訴訟代理人  梁裕勝律師
            詹益煥律師
被上訴人    己○○（即王奕國之承受訴訟人）
            丙○○（即王奕國之承受訴訟人）
            癸○○（即王奕國之承受訴訟人）
            壬○○（即王奕國之承受訴訟人）
            庚○○（即王奕國之承受訴訟人）
            辛○○（即王奕國之承受訴訟人）
            甲○（即王奕國之承受訴訟人）
            乙○○（即王奕國之承受訴訟人）
            戊○○（即王奕國之承受訴訟人）
            丁○○（即王奕國之承受訴訟人）
共      同
訴訟代理人  吳奎新律師
複代理人    鍾賢斌律師
            黃瑞真律師
上列當事人間塗銷所有權移轉登記等事件，上訴人對於中華民國
84年4月29日臺灣板橋地方法院83年度重訴字第92號第一審判決
提起上訴，經判決後，由最高法院第四次發回更審，本院於95年
4月18日言詞辯論終結，判決如下：
    主  文
原判決關於駁回上訴人後開第二項之訴部分，及該部分假執行之
聲請，暨訴訟費用之裁判除確定部分外，均廢棄。
被上訴人在繼承王奕國之遺產範圍內，應連帶給付上訴人各如附
表一所示之金額。
其餘上訴駁回。
第一、二審訴訟費用及發回前第三審訴訟費用，除確定部分外，
由被上訴人連帶負擔。
本判決所命被上訴人之給付，於上訴人分別以如附表一所示之金
額為被上訴人預供擔保後得假執行；但被上訴人如以如附表一所
示之金額為上訴人預供擔保，得免為假執行。
    事實及理由
壹、程序方面：
一、原上訴人黃奕敏於民國（下同）89年3月2日死亡，已由其繼
    承人辰○○（黃奕敏之其餘繼承人黃林娥、黃世明、黃金雪
    、黃金釵、黃金汾、黃金禎均拋棄繼承）具狀聲明承受訴訟
    ，有繼承系統表及戶籍謄本可稽（見本院重上更(一)卷第2宗
    26-36頁）；原上訴人黃周蜂於89年4月26日死亡，已由其繼
    承人即午○○、黃○○、宇○○、地○○、天○○、子○○
    ○、亥○○、戌○○等8人具狀聲明承受訴訟，亦有繼承系
    統表及戶籍謄本可稽（見本院重上更(一)卷第2宗50-62頁）；
    原上訴人黃則亮於89年12月17日死亡，亦已由其繼承人Ｄ○
    ○、Ｃ○○、Ｂ○○具狀聲明承受訴訟，有戶籍謄本可憑（
    見最高法院90年度台上字第807號卷72-78頁），經核均無不
    合。
二、原被上訴人王奕國於民國89年11月6日死亡，業據其繼承人
    己○○、丙○○、癸○○、壬○○、庚○○、辛○○、甲○
    、乙○○、戊○○、丁○○（下稱己○○等10人）具狀聲明
    承受訴訟，有繼承系統表及戶籍謄本可稽（見本院重上更(一)
    卷第2宗131-134、148-150、161-177頁），亦核無不合。
貳、實體方面：
一、上訴人聲明：（一）原判決廢棄。（二）被上訴人應連帶給
    付上訴人各如附表一所示之金額。（三）願供擔保請准宣告
    得假執行。
    被上訴人聲明求為判決：（一）上訴駁回。（二）如受不利
    之判決，願預供擔保請准宣告免為假執行。
二、上訴人起訴主張：
（一）坐落台北縣鶯歌鎮○○段尖山小段264-2地號土地面積112
      9平方公尺所有權應有部分144分之56，及同小段264-3地
      號土地面積3027平方公尺所有權應有部分144分之56（下
      稱系爭土地），原為申○○、黃天賜、黃奕敏、黃奕協、
      黃則亮、黃則鏗等6人（下稱申○○等6人）之先祖黃文鎮
      所有。申○○等6人於民國（下同）69年間，委託代書即
      訴外人吳易達辦理繼承黃文鎮所遺包括系爭土地在內計19
      6筆土地之繼承登記事宜；吳易達未經申○○等6人同意，
      將系爭土地以買賣為原因，移轉登記於被上訴人己○○等
      10人之被繼承人王奕國名下。
（二）申○○等6人中之黃奕協、黃則鏗、黃天賜已先後於本件
      起訴前之70年8月31日、75年6月20日、82年9月21日死亡
      。上訴人未○○、黃豊村、巳○○、丑○○、Ａ○○、宙
      ○○等6人為黃奕協之繼承人；黃周蜂（於訴訟中死亡，
      已由其繼承人即其餘午○○等8人承受訴訟）及上訴人午
      ○○、黃○○、宇○○、地○○、天○○、子○○○、亥
      ○○、戌○○等9人為黃則鏗之繼承人；上訴人玄○○、
      卯○○、寅○○、黃奕嵐、黃佳妤等5人為黃天賜之繼承
      人。
（三）系爭264-3地號土地於78年間被台北縣政府機關徵收。系
      爭264-2地號土地嗣經王奕國以贈與為原因，於81年10月3
      日移轉登記予訴外人王李雪（即王奕國之次子被上訴人丙
      ○○之妻）、王志隆（丙○○之次子）、王素蘭（丙○○
      之長女）、程鳳珠（丙○○長子王志堅之妻）、王文彥（
      丙○○之三子）等5人（下稱王李雪等5人），王奕國就系
      爭土地有不當得利。
（四）吳易達未經申○○等6人同意，將系爭土地以買賣為原因
      ，移轉登記於被上訴人己○○等10人之被繼承人王奕國名
      下，爰依不當得利及繼承之法律關係求為命被上訴人連帶
      給付如附表一所示金額之判決（上訴人在原審請求被上訴
      人之被繼承人王奕國給付如原判決聲明（三）所示之金額
      ，第一審為上訴人敗訴之判決。上訴人不服提起上訴，經
      本院84年度重上字第219號判決王奕國應給付上訴人如附
      表二所示之金額，駁回上訴人其餘之上訴。王奕國就其敗
      訴部分提起上訴，上訴人就敗訴部分其中請求王奕國給付
      87 萬8101元部分提起第三審上訴，其餘敗訴部分未據聲
      明上訴，已告確定；嗣上訴人復因王奕國死亡，本於繼承
      關係，變更及減縮請求被上訴人連帶給付如附表一所示之
      金額）。
    被上訴人則以：申○○等6人於69年間委託吳易達辦理系爭
    土地之繼承登記時，曾與訴外人即共有人黃添奕、王奕宗協
    議，依各人耕作情形分管土地，申○○等6人與黃添奕、王
    奕宗所有之土地交換，而黃添奕、王奕宗亦將其2人分管之
    系爭土地與王奕國所有之同尖山小段259地號等17筆土地交
    換，並均委由吳易達代為辦理登記事宜。惟吳易達未依序為
    三角換地手續處理，而逕將系爭土地登記予王奕國，其後王
    奕國並負擔差額12萬9297元，無不當得利云云，資為抗辯。
三、兩造不爭執之事實：
（一）系爭土地原為申○○等6人之先祖黃文鎮所有，申○○等
      6人於69年間委託代書吳易達辦理繼承黃文鎮所遺包括系
      爭土地在內計196筆土地之繼承登記；系爭土地於69年6月
      21日辦畢繼承登記為申○○等6人共有；嗣吳易達將系爭
      土地以買賣為原因，於69年12月13日移轉所有權登記於被
      上訴人己○○等10人之被繼承人王奕國名下。
（二）系爭264-3地號土地於78年間為被台北縣政府徵收，於79
      年3月1日移轉登記為台北縣所有。
（三）系爭264-2地號土地經王奕國以贈與為原因於81年10月3日
      移轉所有權予訴外人王李雪（即王奕國之次子被上訴人丙
      ○○之妻）、王志隆（丙○○之次子）、王素蘭（丙○○
      之長女）、程鳳珠（丙○○長子王志堅之妻）、王文彥（
      丙○○之三子）等5人。
（四）證物：土地登記簿謄本（外放）。
四、上訴人主張王奕國就系爭土地有不當得利，是否有據，論述
    如下：
（一）關於被上訴人抗辯系爭土地係因互易而由王奕國取得權利
      部分：
    1.經查王奕國及被上訴人所抗辯之互易情形先後不一：
      王奕國先則抗辯申○○等6人於69年間辦理繼承登記時，
      與宗親黃添奕及王奕宗協議按照個人耕作情形分管，黃添
      奕及王奕宗將分管土地中之系爭土地與伊交換同尖山小段
      259地號等15筆土地，移轉登記作業由吳易達辦理，伊並
      負擔土地差額12萬9297元（見原審卷79-82頁，本院重上
      卷104、247頁）；繼而抗辯係黃添奕、黃世全、黃俊雄、
      王奕宗4人與申○○等6人所有之系爭土地互易；黃添奕、
      黃世全、黃俊雄、王奕宗4人再以系爭土地與王奕國所有
      同尖山小段259地號等15筆土地互易（見本院卷更(三)卷93
      年2月3日辯論意旨狀2、3頁）；嗣又抗辯係黃添奕及王奕
      宗以系爭土地與王奕國所有同尖山小段259地號等15筆土
      地互易（見本院卷更(四)卷23、24、107、130頁），先後所
      為陳述不一，已難信為真實。
    2.王奕國及被上訴人所抗辯之互易情形與土地登記情形不合
      ：
      經查前述被上訴人所抗辯：黃添奕、黃世全、黃俊雄、王
      奕宗等4人與申○○等6人所有之系爭土地互易，黃添奕、
      黃世全、黃俊雄、王奕宗等4人再以系爭土地與王奕國所
      有同尖山小段259地號等15筆土地互易；與該259地號等15
      筆土地係移轉登記予黃添奕、王奕宗、吳仁惠（即承辦代
      書吳易達之子）等3人（見原審卷81頁），其登記情形與
      被上訴人所抗辯互易契約之當事人顯然不符。又查黃添奕
      、王奕宗在系爭土地登記為王奕國所有之前，並未經登記
      為系爭土地之權利人（見土地登記簿謄本─外放），則彼
      等如何能因分管取得系爭土地，並以系爭土地與王奕國所
      有259地號等15筆土地互易？足見被上訴人抗辯王奕國係
      因與黃添奕、王奕宗互易而取得系爭土地云云，核屬無據
      。
    3.證人到場所為證言與被上訴人所抗辯之互易情形不合：
      經查證人王奕宗到場證稱：王奕國之土地有部分係與黃家
      共有，所以經交換而取得其分管之土地；所交換土地係移
      轉登記給黃添奕、吳仁惠及伊三人；因伊等三人均有部分
      土地與王奕國共有，基於交換之原則，王奕國只移轉給伊
      等三人而未移轉給上訴人，伊只有264-3地號土地與王奕
      國換地；本來264-3地號土地係由伊分管取得，並非自始
      登記在伊名下，原應先登記在伊名下再移轉給王奕國，因
      代書吳易達說麻煩就直接過戶給王奕國等語，與前述被上
      訴人所抗辯之互易契約當事人亦異（見原審卷101-102頁
      ）。
    4.卷內證物無從證明被上訴人所抗辯之互易契約存在：
    (1)經查吳易達與黃添奕、黃世全、黃俊雄於69年6月1日所訂
      由王奕宗為見證人之「承辦土地移轉登記契約書」（見原
      審卷87-88頁），並未記載系爭土地有前述之互易關係。
    (2)又查黃奕敏、黃興恭、黃天文與吳易達於68年8月20日所
      訂「委辦土地繼承移轉案件契約書」（見原審卷173-174
      頁），亦未記載系爭土地有前述之互易關係。
    (3)黃奕敏、黃明聰、黃興恭等3人於69年9月5日所立記載收
      到王奕宗交付共有土地移轉登記費用相互補償費計20萬2
      000元之收據，見證人為吳易達（見原審卷396頁）；不惟
      系爭土地係於69年6月21日自黃文鎮辦畢繼承登記為申○
      ○等6人共有，該收據無從認係王奕宗補償取得包含系爭
      土地之費用，且未記載系爭土地有前述之互易關係，而其
      中黃奕敏、黃興恭復到場否認上開收據之真正（見本院重
      上卷205、206頁），顯難據以作為系爭土地有前述互易關
      係存在之證明。
    (4)黃添奕、黃世全之派下員2人、黃俊雄與申○○等6人於83
      年6月30日所訂協議書，記載69年間黃文鎮之派下員辦理
      繼承時，承辦代書吳易達誤將部分土地移轉予黃添奕等人
      ，雙方約定如何補償之協議（見原審卷309頁），並無關
      於系爭土地之記載，自難以證明系爭土地有前述之互易關
      係存在。
    (5)如上所述，關於吳易達所辦理之其他土地登記事項，既訂
      有書面契約，則何以關於系爭土地之互易及辦理登記之情
      形，竟無書面之約定，顯有異於吳易達辦理土地登記事項
      之常情。至吳易達雖到場證稱系爭土地原為王奕國與上訴
      人共有，經上訴人之宗親決議由分管土地者取得土地所有
      權，因系爭土地原即由王奕國分管、使用，王奕國亦將其
      所有之其他土地與上訴人交換而取得系爭土地之所有權（
      見原審卷101頁）；王奕國部分之三角換地只是口頭約定
      云云（見本院重上卷286頁）；惟查系爭土地既係申○○
      等6人共有，何以係由彼等之宗親決議由分管土地者取得
      土地所有權，有違常理；況既未經申○○等6人同意，亦
      難認已由王奕國分管取得系爭土地。又證人黃俊雄、黃奕
      風亦到場證稱土地並無分管（見本院重上卷128背頁、145
      頁），另證人吳易達即為因承辦包括系爭土地在內之黃氏
      家族土地登記業務而致糾紛不斷之土地代書，且亦由其辦
      理登記其子吳仁惠為被上訴人所抗辯互易契約標的物即同
      尖山小段259地號等15筆土地其中10筆土地之受讓人，就
      系爭土地是否有互易契約存在涉有利害關係，所為證言難
      免偏頗，核不足取。
    5.依上所述，被上訴人並無法證明系爭土地有如伊所抗辯係
      黃添奕、黃世全、黃俊雄、王奕宗等4人與申○○等6人所
      有之系爭土地互易，黃添奕、黃世全、黃俊雄、王奕宗4
      人再以系爭土地與王奕國所有同尖山小段259地號等15筆
      土地互易；或黃添奕及王奕宗以系爭土地與王奕國所有同
      尖山小段259地號等15筆土地互易，被上訴人抗辯系爭土
      地係經由互易而由王奕國取得權利，核不足取。被上訴人
      既未能證明王奕國取得系爭土地之正當權源，上訴人主張
      吳易達未經申○○等6人同意，將系爭土地以買賣為原因
      ，移轉所有權登記於王奕國名下，王奕國就系爭土地有不
      當得利，應屬有據。
（二）關於上訴人所得請求被上訴人返還不當得利之金額部分：
    1.按不當得利之受領人，除返還其所受之利益外，如本於該
      利益更有所取得者，並應返還；但依其利益之性質或其他
      情形不能返還者，應償還其價額，民法第181條定有明文
      。經查系爭264-3地號土地於78年間被台北縣政府徵收，
      於79年3月1日移轉登記為台北縣所有；系爭264-2地號土
      地經王奕國以贈與為原因於81年10月3日移轉予訴外人王
      李雪等5人，為兩造所不爭執，已如前述，從而上訴人請
      求王奕國償還系爭土地之價額，應屬有據。又查王奕國所
      提出記載「被繼承人黃文鎮、受承人王奕國」，及系爭土
      地之「地段、地號、面積、持分、公告現值、價值、承受
      人應負擔額、備註」之文件（見原審卷82頁），其中「承
      受人應負擔額」雖有12萬9297元之記載，惟並無王奕國已
      將該金額交付何人收受之記載，難認王奕國就取得系爭土
      地已支付對價；上訴人主張王奕國受有不當得利，應屬有
      據。又依民法第1153條第1項規定，繼承人對於被繼承人
      之債務，負連帶責任。上訴人原請求王奕國返還不當得利
      ，嗣因王奕國死亡，乃本於繼承關係請求王奕國之繼承人
      即被上訴人連帶返還不當得利，亦屬有據。
    2.關於系爭264-3地號土地部分：
      經查系爭264-3地號土地於78年間為台北縣政府徵收，由
      王奕國領得補償費新台幣245萬7924元（見原審卷403頁）
      ，即為王奕國所受之不當得利。又王奕國非善意受領人，
      無民法第182條第1項規定之適用，被上訴人抗辯王奕國所
      受利益已不存在，伊等無返還義務云云，為不足取。
    3.關於系爭264-2地號土地部分：
    (1)經查王奕國係於81年6月30日與受贈人訂約將系爭264-2地
      號土地贈與王李雪、王志隆、王素蘭、程鳳珠、王文彥等
      5人；於81年9月9日繳納土地增值稅、81年10月3日完成所
      有權應有部分移轉登記（見土地登記申請書等文件─原審
      卷351-367頁，及土地登記簿謄本─外放）。
    (2)又查王奕國將系爭264-2地號土地贈與王李雪等5人之所有
      權應有部分為2040／4320，經稅捐機關核定贈與價格為58
      6萬4540元（即按80年7月1日公告現值每平方公尺1萬1000
      元計算─見本院上更(三)卷83頁）；惟依89年5月5日施行修
      正前之民法第407條規定：以非經登記不得移轉之財產為
      贈與者，在未為移轉登記前，其贈與不生效力；故王奕國
      就系爭264-2地號土地所為之贈與係於81年10月3日經為移
      轉登記後始生贈與之效力，從而計算王奕國所受之利益，
      應以81年7月1日之土地公告現值為計算依據。經查系爭26
      4-2地號土地於81年7月1日之公告現值為每平方公尺1萬20
      00元，有地價謄本可憑（見本院上更(三)卷83頁），依此計
      算，王奕國所受之利益為526萬8667元（12,000元×1,129
      平方公尺×56／144＝5,268,666.66元，元以下4捨5入）
      。又王奕國非善意受領人，無民法第182條第1項規定之適
      用，已如前述，被上訴人抗辯王奕國所受利益已因贈與而
      不存在，伊等無返還義務云云，亦不足取。
    4.依上所述，王奕國就系爭土地所受之利益合計為772萬659
      1元（2,457,924元＋5,268,667元＝7,726,591元）。被上
      訴人己○○等10人應連帶給付上訴人之金額如下：
    (1)上訴人申○○：就系爭土地之所有權應有部分均為144分
      之7，被上訴人應連帶給付伊96萬5824元（7／144÷56／
      144＝1／8，7,726,591元×1／8＝965,823.87元）。
    (2)上訴人玄○○、卯○○、寅○○、黃奕嵐、黃佳妤（即黃
      天賜之繼承人）：黃天賜就系爭土地之所有權應有部分均
      為144分之7，被上訴人應連帶給付上訴人玄○○等5人96
      萬5824元（計算式同上）。
    (3)上訴人辰○○（即黃奕敏之承受訴訟人）：黃奕敏就系爭
      土地之所有權應有部分均為144分之7，被上訴人應連帶給
      付上訴人辰○○96萬5824元（計算式同上）。
    (4)上訴人未○○、黃豊村、巳○○、丑○○、Ａ○○、宙○
      ○（即黃奕協之承受訴訟人）：黃奕協就系爭土地之所有
      權應有部分均為144分之7，被上訴人應連帶給付上訴人未
      ○○等6人96萬5824元（計算式同上）。
    (5)上訴人午○○、黃○○、宇○○、地○○、天○○、子○
      ○○、亥○○、戌○○（即黃則鏗之繼承人兼黃周蜂之承
      受訴訟人）：黃則鏗就系爭土地之所有權應有部分均為72
      分之7，被上訴人應連帶給付上訴人午○○等8人193萬164
      8元（7／72÷56／144＝1／4，7,726,591元×1／4＝1,93
      1,647.75元）。
    (6)上訴人Ｂ○○、Ｄ○○、Ｃ○○（即黃則亮之承受訴訟人
      ）：黃則亮就系爭土地之所有權應有部分均為72分之7，
      被上訴人應連帶給付上訴人Ｂ○○等3人193萬1648元（計
      算式同上）。
    (7)又按繼承人得限定以因繼承所得之遺產，償還被繼承人之
      債務；繼承人有數人，其中一人主張為前項之繼承時，其
      他繼承人視同為限定之繼承，民法第1154條第1項、第2項
      定有明文。經查被上訴人丙○○已向台灣板橋地方法院聲
      請以90年度繼字第70號就王奕國之財產為限定繼承，有裁
      定可稽（見本院上更(四)卷34、35頁），並經本院調閱該卷
      宗查核無誤。從而被上訴人前述所應為之給付，以在因繼
      承王奕國之遺產範圍內負給付義務。
五、綜上所述，上訴人本於不當得利及繼承之法律關係，請求被
    上訴人己○○等10人在繼承王奕國遺產所得範圍內，連帶給
    付上訴人申○○96萬5824元，上訴人玄○○、卯○○、寅○
    ○、黃奕嵐、黃佳妤96萬5824元，上訴人辰○○96萬5824元
    ，上訴人未○○、黃豊村、巳○○、丑○○、Ａ○○、宙○
    ○96萬5824元，上訴人午○○、黃○○、宇○○、地○○、
    天○○、子○○○、亥○○、戌○○193萬1648元，上訴人
    Ｄ○○、Ｃ○○、Ｂ○○193萬1648元，為有理由，應予准
    許；至超過被上訴人繼承王奕國遺產所得範圍之請求，則不
    應准許。原審就上開應准許部分所為上訴人敗訴之判決，尚
    有未洽；上訴意旨指摘原判決此部分不當，求予廢棄改判，
    為有理由；就上開不應准許部分除被上訴人在繼承王奕國之
    遺產範圍內應連帶給付部分外，所為上訴人敗訴之判決，並
    無不合；上訴意旨指摘原判決此部分不當，求予廢棄改判，
    為無理由。末查就上訴人請求有理由部分，兩造陳明願供擔
    保聲請准、免假執行之宣告，經核均無不合，爰分別酌定相
    當之金額准許之。
六、兩造其餘之攻擊或防禦方法，及未經援用之證據，經本院斟
    酌後，認為均不足以影響本判決之結果，無逐一詳予論駁之
    必要，併此敘明。
七、據上論結，本件上訴為一部有理由，一部無理由，依民事訴
    訟法第450條、第449條第1項、第79條、第85條第1項但書、
    第2項、第463條、第390條第2項、第392條第2項，判決如主
    文。
中    華    民    國    95    年    5     月    2     日
                  民事第八庭  審判長法  官  吳景源
                                    法  官  滕允潔
                                    法  官  鄭威莉
正本係照原本作成。
如不服本判決，應於收受送達後20日內向本院提出上訴書狀，其
未表明上訴理由者，應於提出上訴後20日內向本院補提理由書狀
（均須按他造當事人之人數附繕本）上訴時應提出委任律師或具
有律師資格之人之委任狀；委任有律師資格者，另應附具律師資
格證書及釋明委任人與受任人有民事訴訟法第466條之一第一項
但書或第二項（詳附註）所定關係之釋明文書影本。
中    華    民    國    95    年    5     月    3     日
                                    書記官  董曼華
附註：
民事訴訟法第四百六十六條之一（第一項、第二項）：
對於第二審判決上訴，上訴人應委任律師為訴訟代理人。但上訴
人或其他法定代理人具有律師資格者，不在此限。
上訴人之配偶、三親等內之血親、二親等內之姻親，或上訴人為
法人、中央或地方機關時，其所屬專任人員具有律師資格並經法
院認為適當者，亦得為第三審訴訟代理人。


司法院資訊處製作；財團法人民間司法改革基金會備份。
